【裁判字號】    89,上,83
【裁判日期】    891114
【裁判案由】    分割共有物
【裁判全文】
臺灣高等法院臺南分院民事判決  八十九年度上字第八三號    Ｋ
      上  訴  人  天  ○  ○
                  Ｆ  ○  ○
                  Ｅ  ○  ○
                  亥  ○  ○
                  寅  ○  ○
                  丑  ○  ○
                  乙 ○ ○○.
                  巳  ○  ○
                  午  ○  ○
                  庚  ○  ○
      共      同
      訴訟代理人  葉  天  祐  律師
      視同上訴人  酉  ○  ○  .
                  Ｃ  ○  ○  .
                  Ｄ  ○  ○  .
                  丙      ○  .
                  玄  ○  ○  .
                  子  ○  ○  住台北市○○區○○路二八四巷二十二弄七十九號
                  宙  ○  ○  .
                  宇  ○  ○  .
                  己  ○  ○  住台北縣新莊市○○路三三四巷三三之二號
                  黃  ○  ○  .
                  Ａ  ○  ○  .
                  辛  ○  ○  .
                  Ｂ  ○  ○  住台北市○○區○○路三一○巷六十二號四樓
                  未  ○  ○  .
                  戌  ○  ○  .
                  Ｇ ○ ○○.
                  地  ○  ○  .
                  壬  ○  ○  .
      兼右  一人
      法定代理人  辰 ○ ○○.
      視同上訴人  戊  ○  ○  .
                  甲 ○ ○○.
                  丁  ○  ○  .
      右二十一人
      共同訴訟代
      理人        申  ○  ○  .
      被上  訴人  癸  ○  ○  .
      訴訟代理人  卯  ○  ○  .
右當事人間請求分割共有物事件，上訴人對於中華民國臺灣嘉義地方法院八十八年十
二月二十一日第一審判決（八十七年度訴字第三四一號）提起上訴，本院判決如左：
      主      文
上訴駁回。
第二審訴訟費用由由兩造依原應有部分比例負擔。
      事      實
甲、上訴人方面：
壹、上訴人天○○、Ｆ○○、Ｅ○○、亥○○、寅○○、丑○○、乙○○○、巳○○
    、午○○及庚○○（以下簡稱上訴人天○○等十人）部分：
一、聲明：求為判決：
（一）原判決關於主文第三項所命補償金額部分暨該部分訴訟費用之裁判均廢棄。
（二）右開廢棄部分，上訴人子○○應給付補償金新台幣（下同）伍仟伍佰伍拾壹元
    、上訴人Ｃ○○應給付補償金伍仟伍佰伍拾壹元、上訴人Ｄ○○應給付補償金
      伍仟伍佰伍拾壹元、上訴人玄○○應給付補償金伍仟伍佰伍拾壹元、上訴人戌
      ○○應給付補償金貳萬貳仟貳佰零肆元、上訴人未○○應給付補償金柒仟柒佰
      零柒元、上訴人Ａ○○應給付補償金玖仟壹佰柒拾伍元、上訴人黃○○應給付
      補償金玖仟壹佰柒拾伍元、上訴人己○○應給付補償金玖仟壹佰柒拾伍元、上
      訴人Ｂ○○應給付補償金玖仟壹佰柒拾伍元、被上訴人癸○○應給付補償金壹
      拾貳萬陸仟柒佰貳拾貳元、上訴人辛○○應給付補償金陸拾壹萬零貳佰肆拾參
      元、上訴人丑○○應給付補償金貳拾萬柒仟零捌拾肆元、上訴人宇○○應給付
      補償金肆拾萬零貳佰伍拾柒元、上訴人陳澤清應給付補償金貳拾玖萬壹仟玖佰
      伍拾參元、上訴人酉○○應給付補償金陸拾捌萬捌仟陸佰壹拾參元、上訴人宙
      ○○應給付補償金壹拾貳萬玖仟零柒拾捌元、上訴人地○○應給付補償金捌萬
      伍仟壹佰零玖元、上訴人壬○○應給付補償金捌萬伍仟壹佰零玖元，並由上訴
      人天○○受領肆拾伍萬參仟柒佰零柒元、由上訴人Ｆ○○受領壹拾伍萬壹仟貳
      佰參拾陸元、由上訴人Ｅ○○受領壹拾伍萬壹仟貳佰參拾陸元、由上訴人亥○
      ○受領陸萬伍仟伍佰參拾陸元、由上訴人寅○○受領陸萬伍仟伍佰參拾陸元、
    由上訴人乙○○○受領柒拾捌萬參仟玖佰零陸元、由上訴人巳○○受領壹拾參
      萬壹仟零柒拾貳元、由上訴人午○○受領肆拾貳萬參仟肆佰捌拾貳元、由上訴
      人丙○受領壹拾肆萬玖仟捌佰肆捌元、由上訴人庚○○受領參拾參萬柒仟肆佰
      貳拾肆元。
二、陳述：除與原判決記載相同者，予以引用外，補稱：
（一）坐落嘉義縣鹿草鄉○○段西井小段第五八號、同小段第五九之一號及同小段第
      五九之二號等三筆系爭土地面積共二千二百四十二平方公尺，面積占最多部分
      為面臨十五米道路者有五百四十六平方公尺，其次是面臨六米道路者有四百七
      十五平方公尺；本件分割共有物於起訴後，共有人均願取得通往臨近城市面臨
      十五米大道面積五百四十六平方公尺部分，惟本件分割土地除尚有前揭面臨六
      米道路外，另有面臨八米、二米、一米道路及面臨雙面道路等不同土地，其中
      面臨一米道路完全不能作為建築使用之土地面積有一百七五平方公尺，共有人
      均不願受分配取得，即共有人只顧及已經建蓋鋼筋水泥房屋部分之土地，考慮
      其經濟價值經共同協商，將本件分割面臨十五米道路、八米道路、二米道路、
      一米道路及雙面道路土地，依序分別訂定每坪為六萬元、五萬元、四萬元、三
      萬元、二萬元及七萬元等不同價格。共有人不能取得面臨十五米大道土地者，
    即取得其餘部分，用以取得補償金；共有人不願取得面臨一米道路不能作為建
      築之用地者，即協商分配予取得補償金較多者。嗣經三次協商後，製作如後附
      表之協商價值，且共有人大部分均同意，業據製表人即代書傅素蓮到庭作證在
      卷，乃原判決以系爭三筆土地平均公告現值即每平方公尺五千五百元加上百分
      之四十，按每平方公尺七千七百元計算；惟依原來之協議，提出異議之人原應
      補償其他共有人，竟變成不需補償者，即反受到補償而得利。而上訴人等原係
      應受補償之人，反而變成應補償其他共有人，其中又以上訴人庚○○最為懸殊
      ，因如依原來之協議應取得三十一萬零九百三十元，但原審竟判決應補償其他
      共有人七十一萬六千七百九十三元，加減結果受到一百零二萬七千七百二十三
      元之損失（但分配位置不變）。
（二）本件在原審提出補償異議共有人之持分不及三分之一，其餘三分之二以上持分
      之共有人均同意原來協議之補償金額，如以多數決論斷，原判決之補償方法亦
      屬不宜；況兩造既就分割方法及補償金額達成協議，原判決採取原協議之分割
      方法，但就補償金額另行認定，則對其中共有人已發生不公之情形。
（三）鈞院審理中曾委託華聲企業發展鑑定顧問有限公司，依面臨不同道路寬度鑑定
      各共有人實際分得價值與持分價值製成分析表，其甚為客觀、公平，經在上訴
      聲明內予以引用，請求將補償金額部分予以廢棄改判如聲明。至於上訴狀提及
      上訴人願將代號、、及部分提供分配予不足土地之人，以減少補償云
      云，乃因補償金額如照原審而未另行認定時，為減少補償起見所提出之主張；
      但既已另行鑑定補償金額，為此分割方法仍照原審。
三、證據：除援用於原審所提之證據外，補提附表二份為證，及聲請本院就系爭三筆
    土地，依原審分割共有物事件判決附圖按各共有人分配位置參照面臨之道路或在
    裏地之情形，鑑定各共有人取得之土地價值與其原應有部分比例之價值相較後，
    應互相補償之金額為若干。
貳、上訴人Ｃ○○、Ｄ○○、丙○、玄○○、子○○、宙○○、宇○○、己○○、黃
    ○○、Ａ○○、辛○○、Ｂ○○、未○○、戌○○、Ｇ○○○、地○○、壬○○
    、戊○○、辰○○○、甲○○○及丁○○（以下簡稱上訴人Ｃ○○等二十一人）
    部分：
一、聲明：求為判決：駁回上訴。
二、陳述：除與原判決記載相同者，予以引用外，補稱：
（一）當初未向法院起訴請求分割共有物前，兩造固曾共同協商，將本件系爭土地分
      割面臨十五米道路、八米道路、二米道路、一米道路及雙面道路土地，依序分
      別訂定每坪為六萬元、五萬元、四萬元、三萬元、二萬元及七萬元等不同價格
      ，互為共有人間補償金之計算標準；惟至原審審理時共有人間才又改變，希望
      照公告現值加四成為補償金之計算標準，原判決以此為互補之根據，甚為公平
      ，且渠等對於原審所採之分割方案沒有意見。
（二）上訴人天○○等十人之所以占有使用原審分歸之土地，係因其認面臨道路之土
      地灰塵太多且吵雜，不願意居住所致；現渠等卻因面臨道路之土地價值較高，
      反要求其他共有人應按現系爭土地之價值補償之，顯然不公平。
參、上訴人酉○○部分：
    上訴人酉○○未於言詞辯論期日到場，亦未提出任何書狀作何聲明、陳述及提出
    證據。
乙、被上訴人方面：
一、聲明：求為判決：駁回上訴。
二、陳述：除與原判決記載相同者，予以引用外，補稱：
（一）系爭三筆土地之分割方式已經多數共有人協議分配如被上訴人所提出之附表一
      所載，依據土地法第三十四條之一規定，共有人間之相互補償金額應依照公告
      土地現值之平均值加四成作為計算基準。
（二）另上訴人天○○、Ｆ○○、Ｅ○○若保留編號３部分，上訴人丑○○、乙○○
      ○若保留編號７部分，上訴人庚○○若保留編號部分；則其餘編號至部
      分之面積合計一百五十五平方公尺土地，其餘共有人經協議後，同意由上訴人
      辛○○、丙○及被上訴人癸○○等三人共有；如此上訴人天○○、Ｆ○○、Ｅ
      ○○及庚○○等四人得減少應繳補償金額，上訴人丑○○、乙○○○等二人則
      增加應得補償金額，上訴人丙○則減領二十五平方公尺之補償金額，至於上訴
      人辛○○及被上訴人癸○○等人分得之持分面積，則毋須領取或繳納補償金，
      亦屬公平可行之方式。
三、證據：除援用於原審所提之證據外，補提部分共有人之協議聲明、土地分配位置
    圖及應受補償金額一覽表（以上均為影本）各一份為證，並聲請訊問證人傅素蓮
    。
丙、本院依上訴人天○○等十人之聲請囑託華聲企業發展鑑定顧問有限公司，就原審
    分割共有物事件判決附圖按各共有人分配位置參照面臨之道路或在裏地之情形，
    鑑定各共有人取得之土地價值與其原應有部分比例之價值相較後，應互相補償之
    金額。
      理      由
一、按分割共有物訴訟，其訴訟標的應於共有人全體必經合一確定，而上訴就形式上
    觀之，係有利益於共同訴訟人之行為，故本件就原審被告部分雖僅由上訴人天○
    ○等十人提起上訴，依民事訴訟法第五十六條第一項第一款規定其上訴效力仍及
    於一審同造之其他共有人（即Ｃ○○等二十一人及酉○○），爰併列為視同上訴人
    予以裁判。另本件上訴人酉○○經合法通知無正當理由不到場，核無民事訴訟法
    第三百八十六條各款所列情形，准依被上訴人之聲請，由其一造辯論而為判決；
    均合先敘明。
二、本件被上訴人起訴主張：坐落嘉義縣鹿草鄉○○段西井小段第五八號、建、面積
    ○．二一六八公頃，同小段第五九之一號、道、面積○．○○七三公頃及同小段
    第五九之二號、道、面積○．○○○一公頃等三筆土地（以下依序簡稱系爭一、
    二及三土地）為兩造所共有，其所有權應有部分之比例分別如附表壹「持分額」
    欄所示；另系爭土地並無因物之使用目的不能分割情事，且共有人間亦無不分割
    之約定者，惟因兩造無法達成協議分割，且兩造就系爭三筆土地之應有部分比例
    又均相同，請合併分割系爭三筆土地；爰提起本件訴訟，求為裁判分割之判決；
    至有關分割後各共有人相互間之補償標準，即分割後面臨十五米及八米道路者，
    按每平方公尺二萬一千一百七十五元計價；面臨十五米道路者，按每平方公尺一
    萬八千一百五十元計價；面臨八米道路者，按每平方公尺一萬五千一百二十五元
    計價；面臨六米道路者，按每平方公尺一萬二千一百元計價；面臨二米道路者，
    按每平方公尺九千零七十五元計價；面臨一米道路者，按每平方公尺六千零五十
    元計價；並以此計算各共有人應相互補償之金額等語（另被上訴人訴請上訴人Ｇ
    ○○○、宇○○、宙○○、辰○○○、地○○、壬○○、戊○○、甲○○○、丁
    ○○等九人﹝以下簡稱上訴人Ｇ○○○等九人﹞，應先協同就系爭土地，即其被
    繼承人陳澤清所有之應有部分四十五分之一辦理繼承登記部分，已經原審為其勝
    訴之判決，上訴人Ｇ○○○等九人就此敗訴部分均未提起上訴而確定）。
三、上訴人天○○等十人則以：本件三筆系爭土地面積共二千二百四十二平方公尺，
    面積占最多部分為面臨十五米道路者有五百四十六平方公尺，其次是面臨六米道
    路者有四百七十五平方公尺；本件分割共有物於起訴後，共有人均願取得通往臨
    近城市面臨十五米大道部分。惟本件系爭土地除面臨六米道路外，另有面臨八米
    、二米、一米道路及面臨雙面道路等不同土地，其中面臨一米道路完全不能作為
    建築使用，共有人均不願受分配取得，故共有人間曾就其經濟價值共同協商，將
    本件分割面臨十五米道路、八米道路、二米道路、一米道路及雙面道路土地，依
    序分別訂定每坪為六萬元、五萬元、四萬元、三萬元、二萬元及七萬元等不同價
    格，且共有人大部分均同意；乃原判決卻以系爭三筆土地平均公告現值即每平方
    公尺五千五百元加上百分之四十，按每平方公尺七千七百元計算；造成依原來之
    協議，應補償其他共有人者，竟變成不需補償，反受到補償而得利；而上訴人等
    原係應受補償之人，反變成應補償其他共有人；其中又以上訴人庚○○最為懸殊
    ，因如依原來之協議應取得三十一萬零九百三十元，但原審竟判決應補償其他共
    有人七十一萬六千七百九十三元，雖分配位置不變，惟加減結果受到一百零二萬
    七千七百二十三元之損失，已發生不公之情形。況鈞院審理中委託華聲企業發展
    鑑定顧問有限公司，依面臨不同道路寬度鑑定各共有人實際分得價值與持分價值
    製成分析表，其甚為客觀、公平，爰請求將補償金額部分予以廢棄改判如聲明所
    示；上訴人Ｃ○○等二十一人則以：當初未向法院起訴請求分割共有物前，兩造
    固曾共同協商，將本件系爭土地分割面臨十五米道路、八米道路、二米道路、一
    米道路及雙面道路土地，依序分別訂定每坪為六萬元、五萬元、四萬元、三萬元
    、二萬元及七萬元等不同價格，互為共有人間補償金之計算標準；惟至原審審理
    時大部分共有人希望照公告現值加四成為補償金之計算標準，且渠等對於原審所
    採之分割方案沒有意見。至上訴人天○○等十人之所以占有使用原審分歸之土地
    ，係因其認面臨道路之土地灰塵太多且吵雜，不願意居住所致；現渠等卻因面臨
    道路之土地價值較高，反要求其他共有人應按現系爭土地之價值補償之，顯然不
    公平等語，分別資為抗辯。
四、按各共有人，得隨時請求分割共有物。共有物之分割，依共有人協議之方法行之
    ；分割之方法，不能協議決定者，法院得因任何共有人之聲請，命以裁判分割。
    民法第八百二十三條第一項前段、第八百二十四條第一項、第二項分別定有明文
    。查兩造共有之系爭土地，其中第五十八號、地目建、面積為○．二一六八公頃
    ，同小段第五十九之一號、地目道、面積為○．○○七三公頃及同小段第五十九
    之二號、地目道、面積為○．○○○一公頃；並無因物之使用目的不能分割或定
    有不分割之特約致不能分割之情形，惟因無法達成協議分割之事實，業據被上訴
    人於原審、及本院審理時陳述在卷，並有其所提出之系爭土地登記簿謄本影本共
    三份、嘉義縣水上地政事務所地籍圖謄本影本一份及嘉義縣鹿草鄉公所函（使用
    分區證明書）一份在卷可憑（原審卷一第九至六十九頁），復為上訴人等所不爭
    執，自屬真實。再徵之兩造就分割方法雖無意見，惟就分割後所得土地之價值，
    即共有人間就按現系爭土地之價值互為補償之核計標準，則各有主張，顯已無法
    協議分割；則被上訴人訴請裁判分割，自無不合。
五、次按共有物之分割，不得純以使用現狀為分割之唯一標準，法院為顧及全體共有
    人之利益認為以不全依使用現狀分割為宜，所決定之分割方法，縱使部分共有人
    因此而受有損害，仍不得因之指為違法。又共有土地之分管使用，不過定暫時狀
    態而已，共有人仍就全部共有土地享有權利，得就全部共有土地主張按應有部分
    為分割，而法院裁判分割共有物，除應斟酌共有人之利害關係及共有物之性質外
    ，尚應斟酌共有物之價格、經濟效用以及全體共有人之利益等公平決之；換言之
    ，裁判上定共有物之分割分法，法院有審酌共有物各種情形，顧及共有人全體利
    益而自由裁量之權，不受任何當事人主張之拘束（最高法院四十九年臺上字第二
    五九六號、七十一年度台上字第二八二五號判決及同院八十一年度台上字第三一
    號判決著有明文參照）。次按數筆土地，於共有之初，原屬一筆土地，嗣因地政
    機關依法逕行分割，而於聲請判決分割時，已由一筆變成多筆，共有人及應有部
    分均無變更，此際，如將之視為數筆土地而做數筆共有物之分割，即不合共有人
    之原意，有害於共有人之利益，自應准為合併分割（最高法院著有二十九年上字
    第一七九二號判例及八十五年度台上字第九四三號判決著有明文參照）。
六、查兩造共有之系爭土地共三筆，其間乃相互比鄰，略呈南北向之長方形，其中系
    爭第五十八號土地之地目為建，面積為○．二一六八公頃；至同小段系爭第五十
    九之一號及第五十九之二號等二筆土地，地目為道，係屬道路用地；至系爭三筆
    土地之兩側則坐落有同小段第四十八號、第四十八之一號、第四十九號、第五○
    號、第五十六號、第五十六之二號、第五十七之一、第五十八之一號、第五十八
    之二號、第五十九號、第五十九之三號及第六十一之二號等十二筆土地；且系爭
    土地之東邊有一寬十五公尺之道路，而南邊則有寬為十二公尺（原審誤為八公尺
    ）之道路，至於系爭土地之中央則另有寬分別一公尺及二公尺之巷弄可供出入；
    另目前系爭一土地上則有上訴人子○○、Ｃ○○、Ｄ○○、玄○○、戌○○、未
    ○○、Ａ○○、黃○○、己○○、Ｂ○○、午○○、辛○○、巳○○、庚○○、
    酉○○、宇○○、宙○○、地○○、壬○○等人在其上分別建有磚木造平房、Ｒ
    Ｃ磚造樓房及磚造浴廁等建物，同時現仍由渠等使用中之事實，已據被上訴人於
    原審及本院審理時陳述在卷，並為上訴人等所不爭執，且經原審於八十七年七月
    二十七日至現場勘驗及囑託嘉義縣水上地政事務所測量，制有勘驗筆錄、現場圖
    及嘉義縣水上地政事務所制作之複丈成果圖（即現況套繪圖，如附表貳所示）各
    一份在卷可憑（原審卷一第一七三至一七七頁），自屬真實。從而本院衡量系爭
    土地之地形、週圍聯絡道路之交通情況、共有人間之利害關係、共有物之性質及
    共有人使用系爭土地之現狀，並顧及共有物之價格、經濟效用與各當事人對於土
    地利用之最大經濟效益，認以採用如附表壹所示之分割方案，當屬較為合理、公
    平之分割方案。蓋若依此方案分割，則分割後之每一筆土地，形狀均較為方正完
    整，而利於開發使用，並能達供作整體利用之目的，復能增加土地利用之經濟效
    益；同時此分割方案尚能兼顧各共有人於系爭土地上所建之前揭現存建築物之位
    置，雖無法均避免拆除，惟已使須拆除建物之面積減至最小程度，而使損害降至
    最低；且此分割方案於系爭地之中央另分出一土地面積為○．○二一○公頃之編
    號４部分作為道路（寬為六公尺）使用，使分歸系爭土地內測之共有人復無出入
    不便之情形。況本附表壹所示之分割方案，除於本院審理時均未到庭之上訴人酉
    ○○外（惟其於原審到庭時已表示同意此分割方案），其餘上訴人及被上訴人均
    表示同意按此（即被上訴人於原審所提出之分割方案）分割方案分割。益見本分
    割方案確屬較為合理、公平之分割方案。爰審酌上開情況及其中部分共有人應有
    部分土地過於細小，若採逐筆分割，所分得之面積將之地目影響建築規劃使用，
    甚至於無法供建築之用，為共有人之全體利益考量，且全體共有人亦表示無意見
    ，自以合併分割，較具實益；且兩造所分得部分之土地均得面臨道路，以利於建
    築、充分利用及對外通行，自較府符合公平原則，且能兼顧大部分共有人之利益
    ，作整體利用，而無損土地價值，更能為有效之利用，而達到該土地使用之經濟
    效用。及上訴人Ｃ○○、Ｄ○○、玄○○、子○○、己○○、Ａ○○、黃○○、
    Ｂ○○、未○○、戌○○間，上訴人地○○、壬○○間，上訴人丑○○、乙○○
    ○間，上訴人天○○、Ｅ○○、Ｆ○○間及上訴人寅○○、亥○○間，均各表明
    分割後仍願意繼續保持共有（見原審卷一第二三六至二四一頁、原審卷二第二○
    五頁）；爰定本件之分割方案為如附表壹所示之方案，即編號１部分土地面積○
    ．○一六九公頃分歸上訴人子○○、Ｃ○○、Ｄ○○、玄○○、戌○○、未○○
    、Ａ○○、黃○○、己○○、Ｂ○○取得，並各按應有部分依序為一九三六○（
    原審誤載為一九三六，以下均同，請予以更正）分之一二一、一九三六○分之一
    二一、一九三六○分之一二一、一九三六○分之一二一、一九三六○分之四八四
    、一九三六○分之一六八、一九三六○分之二○○、一九三六○分之二○○、一
    九三六○分之二○○、一九三六○分之二○○之比例保持共有；編號２部分土地
    面積○．○一六九公頃分歸被上訴人癸○○取得；編號３部分土地面積○．○一
    八五公頃與編號部分土地面積○．○○二九公頃均分歸上訴人天○○、Ｆ○○
    、Ｅ○○取得，並各按應有部分依序為五分之三、五分之一、五分之一之比例保
    持共有；編號５部分土地面積○．○二六一公頃分歸上訴人辛○○取得；邊號６
    部分土地面積○．○○六五公頃分歸上訴人亥○○、寅○○取得，並各按應有部
    分均為二分之一之比例保持共有；編號７部分土地面積○．○○六五公頃與編號
    部分面積○．○○二六公頃均分歸上訴人丑○○、乙○○○取得，並各按應有
    部分均為二分之一之比例保持共有；編號８部分土地面積○．○○六五公頃分歸
    上訴人巳○○取得；編號９部分土地面積○．○○八五公頃分歸上訴人午○○取
    得；編號１０部分土地面積○．○○八七公頃與編號部分土地面積○．○○○四
    公頃均分歸上訴人宇○○取得；編號部分土地面積○．○○三七公頃與編號
    部分土地面積○．○○一○公頃均分歸上訴人Ｇ○○○、宇○○、宙○○、辰○
    ○○、地○○、壬○○、戊○○、甲○○○、丁○○取得，並各按其應繼分保持
    公同共有；編號部分土地面積○．○○九○公頃與編號部分土地面積○．○
    ○五九公頃均分歸上訴人丙○取得；編號部分土地面積○．○一三七公頃分歸
    上訴人酉○○取得；編號部分土地面積○．○○七○公頃分歸上訴人宙○○取
    得；編號部分土地面積○．○○七二公頃分歸上訴人地○○、壬○○取得，並
    各按應有部分均為二分之一之比例保持共有；編號部分土地面積○．○一八○
    公頃與編號部分土地面積○．○○八一公頃均分歸上訴人庚○○取得；編號
    部分土地面積○．○○一九公頃，分歸上訴人天○○、Ｆ○○、Ｅ○○、丑○○
    、乙○○○、庚○○取得，並各按應有部分依序為九十分之二四、九十分之八、
    九十分之八、九十分之九、九十分之九、九十分之三十二之比例保持共有，作為
    道路使用；編號４部分土地面積○．○二一○公頃、編號部分土地面積○．○
    ○六六公頃與編號部分土地面積○．○○○一公頃，均由兩造按原應有部分之
    比例保持共有，並作為道路使用。
七、復按以原物為分配時，如共有人中，有不能按其應有部分受分配者，得以金錢補
    償之；民法第八百二十四條第三項定有明文。換言之，法院裁判分割共有物，除
    應斟酌各共有人之利害關係，及共有物之性質外，尚應斟酌共有物之價格，倘共
    有人不能按其應有部分受分配或所分配之不動產，其價值不相當時，法院非不得
    命以金錢補償之（最高法院著有五十七年台上字第二一一七號判例參照）。查本
    件依前揭如附表壹方案分割結果，各共有人實際受分配之土地面積，與各共有人
    按其應有部分比例並扣除應共同負之編號４、、部分道路面積後，所應受分
    配之土地面積相互增減結果為：(一)上訴人子○○、Ｃ○○、Ｄ○○、玄○○、戌
    ○○、未○○、Ａ○○、黃○○、己○○、Ｂ○○等十人實際共同分得之面積較
    其應分得之面積共短少二七‧五平方公尺。(二)被上訴人癸○○實際分得之面積較
    其應分得之面積短少二七‧五平方公尺。(三)上訴人辛○○實際分得之面積較其應
    分得之面積短少三三‧七五平方公尺。(四)上訴人亥○○、寅○○等實際共同分得
    之面積較其應分得之面積共短少○‧五平方公尺。(五)上上訴人丑○○、乙○○○
    等實際共同分得之面積較其應分得之面積共短少三‧四五平方公尺。(六)上上訴人
    巳○○實際分得之面積較其應分得之面積短少○‧五平方公尺。(七)上訴人午○○
    實際分得之面積較其應分得之面積短少十三‧二五平方公尺。(八)上訴人宇○○實
    際分得之面積較其應分得之面積短少一‧七九平方公尺。(九)上訴人丙○實際分得
    之面積較其應分得之面積短少四七‧五平方公尺。(十)上上訴人天○○、Ｆ○○、
    Ｅ○○等實際共同分得之面積較其應分得之面積共增加四‧一一平方公尺。(十一)上
    訴人Ｇ○○○、宇○○、宙○○、辰○○○、地○○、壬○○、戊○○、甲○○
    ○、丁○○等九人實際共同分得之面積較其等應分得之面積共增加三‧三三平方
    公尺。(十二)上上訴人酉○○實際分得之面積較其應分得之面積增加四四‧二一平方
    公尺。(十三)上訴人宙○○實際分得之面積較其應分得之面積增加四‧五平方公尺。
    (十四)上訴人地○○、壬○○等實際共同分得之面積較其應分得之面積共增加六‧五
    平方公尺。(十五)上訴人庚○○實際分得之面積較其應分得之面積增加九三‧○九平
    方公尺（詳如附表參所示）。顯見上訴人子○○、Ｃ○○、Ｄ○○、玄○○、戌
    ○○、未○○、Ａ○○、黃○○、己○○、Ｂ○○、辛○○、亥○○、寅○○、
    丑○○、乙○○○、巳○○、午○○、宇○○、丙○與被上訴人癸○○等人確有
    不能按其應有部分而受分配之情事，殆無疑義；則揆諸前揭規定，上訴人天○○
    、Ｆ○○、Ｅ○○、Ｇ○○○、宇○○、宙○○、辰○○○、地○○、壬○○、
    戊○○、甲○○○、丁○○、酉○○及庚○○等人自應就渠等超過其原應有部分
    所分得之土地面積對之予以補償，洵堪認定。再者，系爭三筆土地於被上訴人起
    訴時之公告現值，分別為每平方公尺四千五百元、五千五百元及六千五百元，亦
    即系爭三筆土地之平均公告現值為每平方公尺五千五百元，而系爭三筆土地中面
    積最大之系爭一土地於起訴時之公告現值，亦恰為每平方公尺五千五百元，此有
    系爭土地之地價證明（即系爭土地登記簿謄本）三份在卷可參（原審卷二第八十
    二至八十四頁）；則本院審酌系爭三筆土地所處地理位置、使用情形及除上訴人
    天○○等十人外，其餘之共有人均主張依照系爭三筆土地公告現值之平均值加上
    百分之四十，作為本件土地分割後相互補償之計算基準（原審卷二第二六五至二
    六六頁），並有同意書一紙附卷可憑（原審卷二第二六七頁）；故本院認本件土
    地分割後相互補償之計算基準應以每平方公尺七千七百元（即系爭土地公告現值
    之平均值加上百分之四十）之價差加以核計作為補償，較為適宜並公平。至於被
    上訴人於原審主張之補償標準，即分割後凡面臨十五米及八米道路者，按每平方
    公尺二萬一千一百七十五元計價；面臨十五米道路者，按每平方公尺一萬八千一
    百五十元計價；面臨八米道路者，按每平方公尺一萬五千一百二十五元計價；面
    臨六米道路者，按每平方公尺一萬二千一百元計價；面臨二米道路者，按每平方
    公尺九千零七十五元計價；面臨一米道路者，按每平方公尺六千零五十元計價；
    並以此計算各共有人應相互補償之金額云云，究其實其並未對之詳加說明其如此
    計算之依據為何，且被上訴人渠本院審理時亦同意按每平方公尺七千七百元之價
    差資為核計補償之基準，應認尚非可採。另本件系爭土地固經本院依上訴人天○
    ○等十人之聲請囑託華聲企業發展鑑定顧問有限公司，依原審分割共有物事件判
    決附圖按各共有人分配位置參照面臨之道路或在裏地之情形，鑑定出各共有人取
    得之土地價值與其原應有部分比例之價值相較後應互相補償之金額，並有華聲企
    業發展鑑定顧問有限公司所出具之報告書一份附可參；且該鑑定報告所為之共有
    人間應互相補償之金額，固然客觀並經其詳盡說明認定之依據。惟按本件之分割
    方案乃係依各共有人現所居住使用建築物之位置而為分割，並為兩造所同意，已
    如前述；而上訴人天○○等十人之所以占有使用原審所分歸之土地，乃因本件分
    割前，渠等認面臨道路之土地灰塵太多且吵雜，不願意居住，而自己同意使用位
    處系爭一土地內測（即俗稱之裏地）土地所致，此亦為上訴人天○○等十人於本
    院瀋時所不爭執；則現渠等卻因面臨道路之土地價值較高，反要求其他共有人應
    按現系爭土地之價值補償之，顯然不公，並不合理。綜上所述，本件上訴人天○
    ○應給付補償金壹萬捌仟玖佰捌拾玖元（元以下四捨五入，以下同），上訴人Ｆ
    ○○應給付補償金陸仟佰貳拾玖元，上訴人Ｅ○○應給付補償金陸仟佰貳拾
    玖元，上訴人Ｇ○○○、宇○○、宙○○、辰○○○、地○○、壬○○、戊○○
    、甲○○○、丁○○等九人應連帶給付補償金貳萬伍仟陸佰肆拾壹元，上訴人酉
    ○○應給付補償金拾肆萬零肆佰壹拾柒元，上訴人宙○○應給付補償金萬肆
    仟陸佰伍拾元，上訴人地○○應給付補償金貳萬伍仟零貳拾伍元，上訴人壬○○
    應給付補償金貳萬伍仟零貳拾伍元，上訴人庚○○應給付補償金柒拾壹萬陸仟柒
    佰玖拾元；並由上訴人子○○受領壹萬仟貳佰拾肆元，由上訴人Ｃ○○受
    領壹萬仟貳佰拾肆元，由上訴人Ｄ○○受領壹萬仟貳佰拾肆元，由上訴
    人玄○○受領壹萬仟貳佰拾伍元，由上訴人戌○○受領伍萬貳仟玖佰拾捌
    元，由上訴人未○○受領壹萬捌仟佰柒拾伍元，由上訴人Ａ○○受領貳萬壹仟
    捌佰柒拾伍元，由上訴人黃○○受領貳萬壹仟捌佰柒拾伍元，由上訴人己○○受
    領貳萬壹仟捌佰柒拾伍元，由上訴人Ｂ○○受領貳萬壹仟捌佰柒拾伍元，由被上
    訴人癸○○受領貳拾壹萬壹仟柒佰伍拾元，由上訴人辛○○受領貳拾伍萬玖仟捌
    佰柒拾伍元，由上訴人亥○○受領壹仟玖佰貳拾伍元，由上訴人寅○○受領壹仟
    玖佰貳拾伍元，由上訴人丑○○受領壹萬仟貳佰捌拾貳元，由上訴人乙○○○
    受領壹萬仟貳佰捌拾元，由上訴人巳○○受領仟捌佰伍拾元，由上訴人午
    ○○受領壹拾萬零貳仟零貳拾伍元，由上訴人宇○○受領壹萬仟柒佰捌拾元
    ，由上訴人丙○受領拾陸萬伍仟柒佰伍拾元；方屬公允。
八、綜上所述，本件被上訴人所主張如附表壹所示之方案分割，甚為妥適，爰定為本
    件系爭三筆土地之分割方案；即編號１部分土地面積○．○一六九公頃分歸上訴
    人子○○、Ｃ○○、Ｄ○○、玄○○、戌○○、未○○、Ａ○○、黃○○、己○
    ○、Ｂ○○取得，並各按應有部分依序為一九三六○分之一二一、一九三六○分
    之一二一、一九三六○分之一二一、一九三六○分之一二一、一九三六○分之四
    八四、一九三六○分之一六八、一九三六○分之二○○、一九三六○分之二○○
    、一九三六○分之二○○、一九三六○分之二○○之比例保持共有；編號２部分
    土地面積○．○一六九公頃分歸被上訴人癸○○取得；編號３部分土地面積○．
    ○一八五公頃與編號部分土地面積○．○○二九公頃均分歸上訴人天○○、Ｆ
    ○○、Ｅ○○取得，並各按應有部分依序為五分之三、五分之一、五分之一之比
    例保持共有；編號５部分土地面積○．○二六一公頃分歸上訴人辛○○取得；邊
    號６部分土地面積○．○○六五公頃分歸上訴人亥○○、寅○○取得，並各按應
    有部分均為二分之一之比例保持共有；編號７部分土地面積○．○○六五公頃與
    編號部分面積○．○○二六公頃均分歸上訴人丑○○、乙○○○取得，並各按
    應有部分均為二分之一之比例保持共有；編號８部分土地面積○．○○六五公頃
    分歸上訴人巳○○取得；編號９部分土地面積○．○○八五公頃分歸上訴人午○
    ○取得；編號１０部分土地面積○．○○八七公頃與編號部分土地面積○．○○
    ○四公頃均分歸上訴人宇○○取得；編號部分土地面積○．○○三七公頃與編
    號部分土地面積○．○○一○公頃均分歸上訴人Ｇ○○○、宇○○、宙○○、
    辰○○○、地○○、壬○○、戊○○、甲○○○、丁○○取得，並各按其應繼分
    保持公同共有；編號部分土地面積○．○○九○公頃與編號部分土地面積○
    ．○○五九公頃均分歸上訴人丙○取得；編號部分土地面積○．○一三七公頃
    分歸上訴人酉○○取得；編號部分土地面積○．○○七○公頃分歸上訴人宙○
    ○取得；編號部分土地面積○．○○七二公頃分歸上訴人地○○、壬○○取得
    ，並各按應有部分均為二分之一之比例保持共有；編號部分土地面積○．○一
    八○公頃與編號部分土地面積○．○○八一公頃均分歸上訴人庚○○取得；編
    號部分土地面積○．○○一九公頃，分歸上訴人天○○、Ｆ○○、Ｅ○○、丑
    ○○、乙○○○、庚○○取得，並各按應有部分依序為九十分之二四、九十分之
    八、九十分之八、九十分之九、九十分之九、九十分之三十二之比例保持共有，
    作為道路使用；編號４部分土地面積○．○二一○公頃、編號部分土地面積○
    ．○○六六公頃與編號部分土地面積○．○○○一公頃，均由兩造按原應有部
    分之比例保持共有，並作為道路使用。並由上訴人天○○、Ｆ○○、Ｅ○○、Ｇ
    ○○○、宇○○、宙○○、辰○○○、地○○、壬○○、戊○○、甲○○○、丁
    ○○、酉○○、宙○○、地○○、壬○○、庚○○等人各給付如附表參所示之金
    額，補償上訴人子○○、Ｃ○○、玄○○、戌○○、未○○、Ａ○○、黃○○、
    己○○、Ｂ○○、辛○○、亥○○、寅○○、丑○○、乙○○○、巳○○、午○
    ○、宇○○、丙○及被上訴人癸○○等人如附表參所示之金額。原審依上開方法
    定系爭土地之割方案，及依各共有人取得之土地價值與其原應有部分比例之價值
    相較後，定其應互相補償之金額，經核並無違誤。上訴人天○○等十人上訴意旨
    指摘原判決就各共有人取得之土地價值與其原應有部分比例之價值相較後，所定
    應互相補償價差之金額為不當且不公平，求予就該部分廢棄改判如其聲明之所示
    ，為無理由，應予駁回。又本件係因分割共有物而涉訟，上訴人天○○等十人之
    行為，可認係按當時之訴訟程度為伸張或防禦權利所必要，故本院認亦應由本件
    勝訴之其餘上訴人及被上訴人等負擔一部訴訟費用。
九、又本件待證事實已臻明確，兩造其餘攻擊防禦方法及舉證，對判決之結果已不生
    影響，爰不一一詳為審酌，附此敘明。
十、據上論結，本件上訴為無理由，依民事訴訟法第四百四十九條第一項、第八十一
    條第二款、第八十五條第一項但書、第四百六十三條、第三百八十五條第一項前
    段判決如主文。
中      華      民      國    八十九    年     十一     月    十四      日
                                    臺灣高等法院臺南分院民事第四庭
~B1審判長法官  王    惠    一
~B2      法官  蘇    清    恭
~B3      法官  張    世    展
右為正本係照原本作成。
如對本判決上訴，須於判決送達後廿日內向本院提出上訴狀，未表明上訴理由者，應
於上訴後廿日內，向本院提出理由書。
中      華      民      國    八十九    年     十一     月    十六      日
                                        法院書記官  廖    英    琇
~F0
~T40
┌────────────────────────────────────────────┐
│附表參：應受補償金額一覽表
│
├────┬───────┬─────────┬───────┬──────┬──────┤
│共有人  │按持分比例，扣│已受分配土地代號與│所減少或增加之│應受補償金額│應補償之金額│
│        │除共同負擔４、│面積              │面積          │（所減少之面│（所增加之面│
│        │、道路面積│                  │              │積×七千七百│積×七千七百│
│        │後應受分配面積│                  │              │元）        │元）        │
├────┼───────┼─────────┼───────┼──────┼──────┤
│子○○  │0.001228公頃  │                  │              │ 13234元    │            │
├────┼───────┤                  │              ├──────┤            │
│Ｃ○○  │0.001228公頃  │                  │              │ 13234元    │            │
├────┼───────┤                  │              ├──────┤            │
│Ｄ○○  │0.001228公頃  │                  │              │ 13234元    │            │
├────┼───────┤                  │              ├──────┤            │
│玄○○  │0.001228公頃  │                  │              │ 13235元    │            │
├────┼───────┤                  │              ├──────┤            │
│戌○○  │0.004913公頃  │代號１＝0.0169公頃│-27.5平方公尺 │ 52938元    │    無      │
├────┼───────┤                  │              ├──────┤            │
│未○○  │0.001705公頃  │                  │              │ 18375元    │            │
├────┼───────┤                  │              ├──────┤            │
│Ａ○○  │0.00203公頃   │                  │              │ 21875元    │            │
├────┼───────┤                  │              ├──────┤            │
│黃○○  │0.00203公頃   │                  │              │ 21875元    │            │
├────┼───────┤                  │              ├──────┤            │
│己○○  │0.00203公頃   │                  │              │ 21875元    │            │
├────┼───────┤                  │              ├──────┤            │
│Ｂ○○  │0.00203公頃   │                  │              │ 21875元    │            │
├────┼───────┼─────────┼───────┼──────┼──────┤
│癸○○  │0.01965公頃   │代號２＝0.0169公頃│-27.5平方公尺 │211750元    │    無      │
├────┼───────┼─────────┼───────┼──────┼──────┤
│天○○  │0.013099公頃  │                  │              │            │ 18989元    │
├────┼───────┤代號３＝0.0185公頃│              │            ├──────┤
│Ｆ○○  │0.004367公頃  │代號＝0.0029公頃│+4.11平方公尺 │    無      │  6329元    │
├────┼───────┤代號＝0.0019公頃│              │            ├──────┤
│Ｅ○○  │0.004367公頃  │        內之40/90 │              │            │  6329元    │
├────┼───────┼─────────┼───────┼──────┼──────┤
│辛○○  │0.029475公頃  │代號５＝0.0261公頃│-33.75平方公尺│259875元    │    無      │
├────┼───────┼─────────┼───────┼──────┼──────┤
│亥○○  │0.003275公頃  │                  │              │  1925元    │            │
├────┼───────┤代號６＝0.0065公頃│-0.5平方公尺  ├──────┤    無      │
│寅○○  │0.003275公頃  │                  │              │  1925元    │            │
├────┼───────┼─────────┼───────┼──────┼──────┤
│丑○○  │0.004912公頃  │代號７＝0.0065公頃│              │ 13282元    │            │
├────┼───────┤代號＝0.0026公頃│-3.45平方公尺 ├──────┤    無      │
│乙○○○│0.004913公頃  │代號＝0.0019公頃│              │ 13283元    │            │
│        │              │        內之18/90 │              │            │            │
├────┼───────┼─────────┼───────┼──────┼──────┤
│巳○○  │0.00655公頃   │代號８＝0.0065公頃│-0.5平方公尺  │  3850元    │    無      │
├────┼───────┼─────────┼───────┼──────┼──────┤
│午○○  │0.009825公頃  │代號９＝0.0085公頃│-13.25平方公尺│102025元    │    無      │
├────┼───────┼─────────┼───────┼──────┼──────┤
│宇○○  │0.009279公頃  │代號１０＝0.0087公頃│-1.79平方公尺 │ 13783元    │    無      │
│        │              │代號＝0.0004公頃│              │            │            │
├────┼───────┼─────────┼───────┼──────┼──────┤
│Ｇ○○○│              │                  │              │            │            │
│宇○○  │              │                  │              │            │按繼承人對於│
│宙○○  │              │                  │              │            │被繼承人之債│
│辰○○○│              │                  │              │            │務應負連帶責│
│地○○  │0.004367公頃  │代號＝0.0037公頃│+3.33平方公尺 │    無      │任，故陳澤清│
│壬○○  │              │代號＝0.0010公頃│              │            │之全體繼承人│
│戊○○  │              │                  │              │            │應連帶給付補│
│甲○○○│              │                  │              │            │償金 25641元│
│丁○○  │              │                  │              │            │            │
├────┼───────┼─────────┼───────┼──────┼──────┤
│丙○    │0.01965公頃   │代號＝0.0090公頃│-47.5平方公尺 │365750元    │    無      │
│        │              │代號＝0.0059公頃│              │            │            │
├────┼───────┼─────────┼───────┼──────┼──────┤
│酉○○  │0.009279公頃  │代號＝0.0137公頃│+44.21平方公尺│    無      │340417元    │
├────┼───────┼─────────┼───────┼──────┼──────┤
│宙○○  │0.00655公頃   │代號＝0.0070公頃│+4.5平方公尺  │    無      │ 34650元    │
├────┼───────┼─────────┼───────┼──────┼──────┤
│地○○  │0.003275公頃  │                  │              │            │ 25025元    │
├────┼───────┤代號＝0.0072公頃│+6.5平方公尺  │    無      ├──────┤
│壬○○  │0.003275公頃  │                  │              │            │ 25025元    │
├────┼───────┼─────────┼───────┼──────┼──────┤
│庚○○  │0.017467公頃  │代號＝0.0180公頃│              │            │            │
│        │              │代號＝0.0081公頃│+93.09平方公尺│    無      │716793元    │
│        │              │代號＝0.0019公頃│              │            │            │
│        │              │        內之32/90 │              │            │            │
└────┴───────┴─────────┴───────┴──────┴──────┘


司法院資訊處製作；財團法人民間司法改革基金會備份。
